ACORDAO-COMPLETO-2513634

ACÓRDÃO 8752/2022 ATA 43/2022 - SEGUNDA CÂMARA

VISTOS, relatados e discutidos estes autos de tomada de contas especial, instaurada pela Secretaria Especial da Cultura, em razão de não comprovação da regular aplicação dos recursos repassados pela União, captados por força do projeto cultural "Tambores do Maranhão".
ACORDAM os Ministros do Tribunal de Contas da União, reunidos em Sessão da 2ª Câmara, com base nos arts. 1º, I, 12, § 3º, 16, III, "b" e "c", §§ 2º e 3º, 19, 23, III, e 57 da Lei 8.443/1992 e diante das razões expostas pelo Relator, em:
9.1. considerar revéis os responsáveis Raimunda Silva de Oliveira e Centro Espiritualista de Tambores Iemanjá;
9.2. julgar irregulares, nos termos dos arts. 1º, inciso I, 16, inciso III, alíneas b e c, da Lei 8.443/1992, c/c os arts. 19 e 23, inciso III, da mesma Lei, as contas dos responsáveis Raimunda Silva de Oliveira e Centro Espiritualista de Tambores Iemanjá, condenando-os solidariamente ao pagamento da quantia abaixo discriminada, atualizada monetariamente e acrescida dos juros de mora, calculada a partir da data indicada até a data da efetiva quitação do débito, fixando-lhes o prazo de quinze dias, para que comprovem, perante o Tribunal, o recolhimento da referida quantia aos cofres do Tesouro Nacional, nos termos do art. 23, III, "a", da citada lei, c/c o art. 214, III, "a", do Regimento Interno do TCU:
	Data de ocorrência
	Valor histórico (R$) 

	30/12/2005
	49.430,00

	17/05/2007
	28.430,00

9.3. aplicar a Sra. Raimunda Silva de Oliveira e ao Centro Espiritualista de Tambores Iemanjá, individualmente, a multa prevista no art. 57 da Lei 8.443/1992, no valor de R$ 5.000,00  fixando-lhes o prazo de quinze dias, a contar das notificações, para que comprovem, perante o Tribunal (art. 214, III, "a", do Regimento Interno do TCU) , o recolhimento das dívidas aos cofres do Tesouro Nacional, atualizada monetariamente desde a data deste acórdão até a do efetivo recolhimento, se pagas após o vencimento, na forma da legislação em vigor;
9.4. autorizar, desde logo, a cobrança judicial das dívidas, caso não atendida a notificação, na forma do disposto no art. 28, inciso II, da Lei 8.443/1992;
9.5. autorizar também, desde logo, se requerido, com fundamento no art. 26 da Lei 8.443/1992, c/c o art. 217, § 1º, do Regimento Interno, o parcelamento da dívida em até 36 parcelas, corrigida monetariamente, fixando-lhe o prazo de quinze dias, a contar do recebimento da notificação, para comprovar, perante o Tribunal, o recolhimento da primeira parcela, e de trinta dias, a contar da parcela anterior, para comprovar o recolhimento das demais parcelas, atualizadas monetariamente, na forma prevista na legislação em vigor, alertando o responsável de que a falta de comprovação do recolhimento de qualquer parcela importará o vencimento antecipado do saldo devedor, nos termos do § 2º do art. 217 do Regimento Interno deste Tribunal;
9.6. enviar cópia do presente Acórdão, acompanhado do relatório e do voto que o fundamentam, à Procuradoria da República no Estado do Maranhão, nos termos do § 3º do art. 16 da Lei 8.443/1992, c/c o § 7º do art. 209 do Regimento Interno do TCU, para adoção das medidas cabíveis; e
9.7. enviar cópia do presente Acórdão à Secretaria Especial da Cultura e aos responsáveis, para ciência, informando-os de que o teor integral das peças que a integram poderá ser obtido no endereço eletrônico www.tcu.gov.br/acordaos.

Tomada de contas especial instaurada pela Secretaria Especial da Cultura, em desfavor de Raimunda Silva de Oliveira  e Centro Espiritualista de Tambores Iemanjá.

Segunda Câmara

Secretaria Especial da Cultura.

3. Interessados/Responsáveis:
3.1. Responsáveis: Centro Espiritualista de Tambores Iemanjá (06.056.659/0001-46); Raimunda Silva de Oliveira (XXX.055.433-XX).

13.1. Ministros presentes: Bruno Dantas (Presidente), Aroldo Cedraz e Antonio Anastasia (Relator).
13.2. Ministro-Substituto convocado: Marcos Bemquerer Costa.

ANTONIO ANASTASIA

Transcrevo a integra da instrução de mérito lavrada no âmbito da Secex-TCE com a qual se manifestou de acordo o seu corpo diretivo (peças 79-81) .
2.	Na sequência, reproduzo o parecer do Ministério Público junto ao TCU (peça 83) , na pessoa da Procuradora-Geral Cristina Machado da Costa e Silva, que divergiu da Unidade Técnica ao analisar a prescrição da pretensão ressarcitória com base na Lei 9.873/1999.
RELATÓRIO
"INTRODUÇÃO
Cuidam os autos de tomada de contas especial instaurada pela Secretaria Especial da Cultura, em desfavor de Raimunda Silva de Oliveira (CPF: XXX.055.433-XX) e Centro Espiritualista de Tambores Iemanjá (CNPJ: 06.056.659/0001-46) , em razão de não comprovação da regular aplicação dos recursos repassados pela União realizadas por meio do Convênio 340001200500525 - registro Siafi 541122, (peça 9) , firmado entre o FUNDO NACIONAL DE CULTURA e o CENTRO ESPIRITUALISTA DE TAMBORES IEMANJÁ, e que tinha por objeto o instrumento descrito como "Apoio ao projeto: Tambores do Maranhão".
HISTÓRICO
Em 19/12/2017, com fundamento na IN/TCU 71/2012, alterada pela IN/TCU 76/2016 e DN/TCU 155/2016, o dirigente da instituição Secretaria Especial da Cultura autorizou a instauração da tomada de contas especial (peça 43) . O processo foi registrado no sistema e-TCE com o número 901/2018.
O Convênio 340001200500525, registro Siafi 541122, foi firmado no valor de R$ 203.937,50, sendo R$ 163.150,00 à conta do concedente e R$ 40.787,50 referentes à contrapartida do convenente. Teve vigência de 27/12/2005 a 26/6/2008, com prazo para apresentação da prestação de contas em 26/8/2008. Os repasses efetivos da União totalizaram R$ 77.860,00 (peças 10 e 12) .
A prestação de contas e complementações enviadas foram analisadas por meio dos documentos constantes nas peças 33 e 34.
	O fundamento para a instauração da Tomada de Contas Especial, conforme consignado na matriz de responsabilização elaborada pelo tomador de contas, foi a constatação da seguinte irregularidade: 
Ausência de comprovação da execução do Convênio nº 525/2005-MinC-FNC.
Os responsáveis arrolados na fase interna foram devidamente comunicados e, diante da ausência de justificativas suficientes para elidir a irregularidade e da não devolução dos recursos, instaurou-se a tomada de contas especial.
	No relatório (peça 58) , o tomador de contas concluiu que o prejuízo importaria no valor original de R$ 77.860,00, imputando-se a responsabilidade a Raimunda Silva de Oliveira, presidente do Centro Espiritualista de Tambores Iemanjá no período de 2/6/2006 a 14/9/2016, na condição de dirigente, e Centro Espiritualista de Tambores Iemanjá. 
		Em 13/6/2019, a Controladoria-Geral da União emitiu o relatório de auditoria (peça 59) , em concordância com o relatório do tomador de contas. O certificado de auditoria e o parecer do dirigente do órgão de controle interno concluíram pela irregularidade das presentes contas (peças 60 e 61) .
	Em 22/6/2019, o ministro responsável pela área atestou haver tomado conhecimento das conclusões contidas no relatório e certificado de auditoria, bem como do parecer conclusivo do dirigente do órgão de controle interno, manifestando-se pela irregularidade das contas, e determinou o encaminhamento do processo ao Tribunal de Contas da União (peça 62) .
Na instrução inicial (peça 65) , analisando-se os documentos nos autos, concluiu-se pela necessidade de realização de citação para a seguinte irregularidade: 
Irregularidade 1: ausência parcial de documentação de prestação de contas dos recursos federais repassados ao CENTRO ESPIRITUALISTA DE TAMBORES IEMANJÁ, no âmbito do convênio descrito como "apoio ao projeto: Tambores do Maranhão".
	Evidências da irregularidade: documentos técnicos presentes nas peças 34, 40 e 41.
	Normas infringidas: art. 70, parágrafo único, da Constituição Federal; art. 145 do Decreto 93.872/1986; art. 28 da Instrução Normativa  STN 1/1997; cláusula oitava do termo de convênio. 
	Débitos relacionados aos responsáveis Raimunda Silva de Oliveira (CPF: XXX.055.433-XX) e Centro Espiritualista de Tambores Iemanjá (CNPJ: 06.056.659/0001-46) :
	Data de ocorrência
	Valor histórico (R$) 

	30/12/2005
	49.430,00

	17/5/2007
	28.430,00

		Cofre credor: Tesouro Nacional.
		Responsável: Centro Espiritualista de Tambores Iemanjá (CNPJ: 06.056.659/0001-46) .
Conduta: apresentar de forma incompleta a documentação relativa à prestação de contas dos recursos federais repassados por meio do instrumento em questão.
Nexo de causalidade: a apresentação incompleta da documentação da prestação de contas impediu a comprovação da regular aplicação dos recursos federais repassados, no âmbito do instrumento em questão, resultando em presunção de dano ao erário.
Culpabilidade: não há excludentes de ilicitude, de culpabilidade e de punibilidade; é razoável supor que o administrador responsável pela pessoa jurídica tinha consciência da ilicitude de sua conduta; era exigível conduta diversa da praticada, qual seja, apresentar a prestação de contas contendo todos os documentos necessários à comprovação da regular aplicação dos recursos federais repassados, conforme estabelecido nas normas aplicáveis. 
		Responsável: Raimunda Silva de Oliveira (CPF: XXX.055.433-XX) .
Conduta: apresentar de forma incompleta a documentação relativa à prestação de contas dos recursos federais repassados por meio do instrumento em questão.
Nexo de causalidade: a apresentação incompleta da documentação da prestação de contas impediu a comprovação da regular aplicação dos recursos federais repassados, no âmbito do instrumento em questão, resultando em presunção de dano ao erário.
Culpabilidade: não há excludentes de ilicitude, de culpabilidade e de punibilidade; é razoável supor que a responsável tinha consciência da ilicitude de sua conduta; era exigível conduta diversa da praticada, qual seja, apresentar a prestação de contas contendo todos os documentos necessários à comprovação da regular aplicação dos recursos federais repassados, conforme estabelecido nas normas aplicáveis. 
Encaminhamento: citação.
Em cumprimento ao pronunciamento da unidade (peça 67) , foi efetuada citação dos responsáveis, nos moldes adiante:
 Raimunda Silva de Oliveira - promovida a citação da responsável, conforme delineado adiante:
	Comunicação: Ofício 8935/2019 - Secex-TCE (peça 70) 
Data da Expedição: 15/10/2019
Data da Ciência: não houve (Outros) 
Observação: Ofício enviado para o endereço do responsável, conforme pesquisa na base de dados no sistema da Receita Federal, custodiada pelo TCU (peça 69) .
	
	Comunicação: Ofício 0236/2020 - Secex-TCE (peça 73) 
Data da Expedição: 18/3/2020
Data da Ciência: 24/3/2020 (peça 74) 
Nome Recebedor: Jorge Luis Silva de Oliveira
Observação: Ofício enviado para o endereço do responsável, conforme pesquisa na base de dados no sistema da Receita Federal, custodiada pelo TCU (peça 68) .
Fim do prazo para a defesa: 8/4/2020
	
 Centro Espiritualista de Tambores Iemanjá - promovida a citação do responsável, conforme delineado adiante:
	Comunicação: Ofício 8936/2019 - Secex-TCE (peça 71) 
Data da Expedição: 15/10/2019
Data da Ciência: 22/10/2019 (peça 72) 
Nome Recebedor: Raimunda Silva de Oliveira
Observação: Ofício enviado para o endereço do responsável, conforme pesquisa na base de dados no sistema da Receita Federal, custodiada pelo TCU (peça 69) .
Fim do prazo para a defesa: 6/11/2019
	
Conforme Despacho de Conclusão das Comunicações Processuais (peça 78) , as providências inerentes às comunicações processuais foram concluídas. 
Transcorrido o prazo regimental, os responsáveis Raimunda Silva de Oliveira e Centro Espiritualista de Tambores Iemanjá permaneceram silentes, devendo ser considerados revéis, nos termos do art. 12, § 3º, da Lei 8.443/1992.
ANÁLISE DOS PRESSUPOSTOS DE PROCEDIBILIDADE DA IN/TCU 71/2012
Avaliação de Viabilidade do Exercício do Contraditório e Ampla Defesa
	Verifica-se que não houve o transcurso de mais de dez anos desde o fato gerador sem que tenha havido a notificação dos responsáveis pela autoridade administrativa federal competente (art. 6º, inciso II, c/c art. 19 da IN/TCU 71/2012, modificada pela IN/TCU 76/2016) , uma vez que o fato gerador da irregularidade sancionada ocorreu em 17/5/2007, e os responsáveis foram notificados sobre a irregularidade pela autoridade administrativa competente conforme abaixo:
Raimunda Silva de Oliveira, por meio do ofício acostado à peça 47, recebido em 26/6/2018, conforme AR (peça 48) .
Centro Espiritualista de Tambores Iemanjá, por meio do ofício acostado à peça 44, recebido em 28/12/2017, conforme AR (peça 45) .
Valor de Constituição da TCE 	
	Verifica-se, ainda, que o valor atualizado do débito apurado (sem juros) em 1/1/2017 é de R$ 144.619,66, portanto superior ao limite mínimo de R$ 100.000,00, na forma estabelecida conforme os arts. 6º, inciso I, e 19 da IN/TCU 71/2012, modificada pela IN/TCU 76/2016. 
OUTROS PROCESSOS/DÉBITOS NOS SISTEMAS DO TCU COM OS MESMOS RESPONSÁVEIS
	Informa-se que não foi encontrado débito imputável aos responsáveis em outros processos no Tribunal.
	A tomada de contas especial está, assim, devidamente constituída e em condição de ser instruída.
EXAME TÉCNICO
Da validade das notificações:
	Preliminarmente, cumpre tecer breves considerações sobre a forma como são realizadas as comunicações processuais no TCU. A esse respeito, destacam-se o art. 179, do Regimento Interno do TCU (Resolução 155, de 4/12/2002) e o art. 4º, inciso III, § 1º, da Resolução TCU 170, de 30 de junho de 2004, in verbis:
Art. 179. A citação, a audiência ou a notificação, bem como a comunicação de diligência, farse-ão:
I - mediante ciência da parte, efetivada por servidor designado, por meio eletrônico, fac-símile, telegrama ou qualquer outra forma, desde que fique confirmada inequivocamente a entrega da comunicação ao destinatário;
II - mediante carta registrada, com aviso de recebimento que comprove a entrega no endereço do destinatário;
III - por edital publicado no Diário Oficial da União, quando o seu destinatário não for localizado
 (...) 
Art. 3º As comunicações serão dirigidas ao responsável, ou ao interessado, ou ao dirigente de órgão ou entidade, ou ao representante legal ou ao procurador constituído nos autos, com poderes expressos no mandato para esse fim, por meio de:
I - correio eletrônico, fac-símile ou telegrama;
II - servidor designado;
III - carta registrada, com aviso de recebimento;
IV - edital publicado no Diário Oficial da União, quando o seu destinatário não for localizado, nas hipóteses em que seja necessário o exercício de defesa.
Art. 4º. Consideram-se entregues as comunicações:
I - efetivadas conforme disposto nos incisos I e II do artigo anterior, mediante confirmação da ciência do destinatário;
II - realizadas na forma prevista no inciso III do artigo anterior, com o retorno do aviso de recebimento, entregue comprovadamente no endereço do destinatário;
III - na data de publicação do edital no Diário Oficial da União, quando realizadas na forma prevista no inciso IV do artigo anterior.
§ 1º O endereço do destinatário deverá ser previamente confirmado mediante consulta aos sistemas disponíveis ao Tribunal ou a outros meios de informação, a qual deverá ser juntada ao respectivo processo.
 (...) 
	Bem se vê, portanto, que a validade da citação via postal não depende de que o aviso de recebimento seja assinado pelo próprio destinatário da comunicação, o que dispensa, no caso em tela, a entrega do AR em "mãos próprias". A exigência da norma é no sentido de o Tribunal verificar se a correspondência foi entregue no endereço correto, residindo aqui a necessidade de certeza inequívoca. 
	Não é outra a orientação da jurisprudência do TCU, conforme se verifica dos julgados a seguir transcritos:
São válidas as comunicações processuais entregues, mediante carta registrada, no endereço correto do responsável, não havendo necessidade de que o recebimento seja feito por ele próprio (Acórdão 3648/2013-TCU-Segunda Câmara, Relator Min. José Jorge) ;
É prescindível a entrega pessoal das comunicações pelo TCU, razão pela qual não há necessidade de que o aviso de recebimento seja assinado pelo próprio destinatário. Entregandose a correspondência no endereço correto do destinatário, presume-se o recebimento da citação. (Acórdão 1019/2008-TCU-Plenário, Relator Min. Benjamin Zymler) ;
As comunicações do TCU, inclusive as citações, deverão ser realizadas mediante Aviso de Recebimento - AR, via Empresa Brasileira de Correios e Telégrafos, bastando para sua validade que se demonstre que a correspondência foi entregue no endereço correto. (Acórdão 1526/2007-TCU-Plenário, Relator Min. Aroldo Cedraz) .
A validade do critério de comunicação processual do TCU foi referendada pelo Supremo Tribunal Federal, nos termos do julgamento do MS-AgR 25.816/DF, por meio do qual se afirmou a desnecessidade da ciência pessoal do interessado, entendendo-se suficiente a comprovação da entrega do "AR" no endereço do destinatário:
Ementa: agravo regimental. Mandado de segurança. Desnecessidade de intimação pessoal das decisões do tribunal de contas da união. art. 179 do regimento interno do TCU. Intimação do ato impugnado por carta registrada, iniciado o prazo do art. 18 da lei nº 1.533/51 da data constante do aviso de recebimento. Decadência reconhecida. Agravo improvido.
O envio de carta registrada com aviso de recebimento está expressamente enumerado entre os meios de comunicação de que dispõe o Tribunal de Contas da União para proceder às suas intimações.
O inciso II do art. 179 do Regimento Interno do TCU é claro ao exigir apenas a comprovação da entrega no endereço do destinatário, bastando o aviso de recebimento simples. 
Da revelia dos responsáveis Raimunda Silva de Oliveira e Centro Espiritualista de Tambores Iemanjá
No caso vertente, a citação dos responsáveis se deu em endereços provenientes da base de CPFs da Receita Federal, em sistema custodiado pelo TCU (peças 68 e 69) . A entrega dos ofícios citatórios nesses endereços ficou comprovada (peças 72 e 74) .
Nos processos do TCU, a revelia não leva à presunção de que seriam verdadeiras todas as imputações levantadas contra os responsáveis, diferentemente do que ocorre no processo civil, em que a revelia do réu opera a presunção da verdade dos fatos narrados pelo autor (Acórdão 1009/2018-TCU-Plenário, Relator Min. Bruno Dantas; 2369/2013 - TCU - Plenário, Relator Min. Benjamin Zymler e 2449/2013 - TCU - Plenário, Relator Min. Benjamin Zymler) . Dessa forma, a avaliação da responsabilidade do agente não pode prescindir da prova existente no processo ou para ele carreada. 
Ao não apresentarem suas defesas, os responsáveis deixaram de produzir prova da regular aplicação dos recursos sob suas responsabilidades, em afronta às normas que impõem aos gestores públicos a obrigação legal de, sempre que demandados pelos órgãos de controle, apresentar os documentos que demonstrem a correta utilização das verbas públicas, a exemplo do contido no art. 93 do Decreto-Lei 200/1967: "Quem quer que utilize dinheiros públicos terá de justificar seu bom e regular emprego na conformidade das leis, regulamentos e normas emanadas das autoridades administrativas competentes." 
Mesmo as alegações de defesa não sendo apresentadas, considerando o princípio da verdade real que rege esta Corte, procurou-se buscar, em manifestações dos responsáveis na fase interna desta Tomada de Contas Especial, se havia algum argumento que pudesse ser aproveitado a favor deles. 
	No entanto, os responsáveis não se manifestaram na fase interna, não havendo, assim, nenhum argumento que possa vir a ser analisado e posteriormente servir para afastar as irregularidades apontadas.
Em se tratando de processo em que as partes interessadas não se manifestaram acerca das irregularidades imputadas, não há elementos para que se possa efetivamente aferir e reconhecer a ocorrência de boa-fé na conduta dos responsáveis, podendo este Tribunal, desde logo, proferir o julgamento de mérito pela irregularidade das contas, conforme os termos dos §§ 2º e 6º do art. 202 do Regimento Interno do TCU. (Acórdão 2064/2011-TCU-Primeira Câmara (relator Min. Ubiratan Aguiar) , 6.182/2011-TCU-1ª Câmara (relator Min. Weber de Oliveira) , 4.072/2010-TCU-1ª Câmara (Relator Min. Valmir Campelo) , 1.189/2009-TCU-1ª Câmara (Relator Min. Marcos Bemquerer) , 731/2008-TCU-Plenário (Relator Min. Aroldo Cedraz) .
Dessa forma, os responsáveis Raimunda Silva de Oliveira e Centro Espiritualista de Tambores Iemanjá devem ser considerados revéis, nos termos do art. 12, § 3º, da Lei 8.443/1992, devendo as contas serem julgadas irregulares, condenando-os solidariamente ao débito apurado.
Prescrição da Pretensão Punitiva
	Vale ressaltar que a pretensão punitiva do TCU, conforme Acórdão 1441/2016-TCU-Plenário, Relator Min. Benjamin Zymler, que uniformizou a jurisprudência acerca dessa questão, subordina-se ao prazo geral de prescrição indicado no art. 205 do Código Civil, que é de dez anos, contado da data de ocorrência da irregularidade sancionada, nos termos do art. 189 do Código Civil, sendo este prazo interrompido pelo ato que ordenar a citação, a audiência ou a oitiva dos responsáveis.
No caso em exame, ocorreu a prescrição, uma vez que a irregularidade sancionada ocorreu em 27/8/2008, dia seguinte ao término do prazo para apresentação da prestação de contas, e os atos de ordenação de citação dos responsáveis ocorreram em 15/10/2019 e 18/3/2020 (peças 71 e 73) .
CONCLUSÃO
	Em face da análise promovida na seção "Exame Técnico", verifica-se que os responsáveis Raimunda Silva de Oliveira e Centro Espiritualista de Tambores Iemanjá não lograram comprovar a boa e regular aplicação dos recursos. Instados a se manifestarem, optaram pelo silêncio, configurando a revelia, nos termos do § 3º, do art. 12, da Lei 8.443/1992. Ademais, inexistem nos autos elementos que demonstrem a boa-fé dos responsáveis ou a ocorrência de outras excludentes de culpabilidade.
Vale ressaltar que a jurisprudência pacífica nesta Corte é no sentido da imprescritibilidade das ações de ressarcimento ao erário (Súmula TCU 282) . Dessa forma, identificado dano ao erário, devese instaurar e julgar o processo de tomada de contas especial para responsabilizar seus agentes causadores, respeitando o direito ao contraditório e à ampla defesa, independentemente de quando ocorreram os atos impugnados.
Verifica-se também que houve a prescrição da pretensão punitiva, conforme análise já realizada.
	Tendo em vista que não constam dos autos elementos que permitam reconhecer a boa-fé dos responsáveis, sugere-se que as suas contas sejam julgadas irregulares, nos termos do art. 202, § 6º, do Regimento Interno do TCU, com a imputação do débito atualizado monetariamente e acrescido de juros de mora, nos termos do art. 202, § 1º do Regimento Interno do TCU, descontado o valor eventualmente recolhido.
Por fim, como não houve elementos que pudessem modificar o entendimento acerca das irregularidades em apuração, mantém-se a matriz de responsabilização presente na peça 64.
PROPOSTA DE ENCAMINHAMENTO
Diante do exposto, submetemos os autos à consideração superior, propondo ao Tribunal:
considerar revéis os responsáveis Raimunda Silva de Oliveira (CPF: XXX.055.433-XX) , presidente do Centro Espiritualista de Tambores Iemanjá, no período de 2/6/2006 a 14/9/2016, e Centro Espiritualista de Tambores Iemanjá (CNPJ: 06.056.659/0001-46) , para todos os efeitos, dando-se prosseguimento ao processo, com fulcro no art. 12, § 3º, da Lei 8.443/1992; 
		julgar irregulares, nos termos dos arts. 1º, inciso I, 16, inciso III, alíneas b e c, da Lei 8.443/1992, c/c os arts. 19 e 23, inciso III, da mesma Lei, as contas dos responsáveis Raimunda Silva de Oliveira (CPF: XXX.055.433-XX) e Centro Espiritualista de Tambores Iemanjá (CNPJ: 06.056.659/0001-46) , condenando-os solidariamente ao pagamento das importâncias a seguir especificadas, atualizadas monetariamente e acrescidas dos juros de mora, calculadas a partir das datas discriminadas até a data da efetiva quitação do débito, fixando-lhes o prazo de quinze dias, para que comprovem, perante o Tribunal, o recolhimento das referidas quantias aos cofres do Tesouro Nacional, nos termos do art. 23, inciso III, alínea "a", da citada lei, c/c o art. 214, inciso III, alínea "a", do Regimento Interno do TCU.  
		Débitos relacionados ao responsável Centro Espiritualista de Tambores Iemanjá (CNPJ: 06.056.659/0001-46) em solidariedade com Raimunda Silva de Oliveira (CPF: XXX.055.433-XX) :
	Data de ocorrência
	Valor histórico (R$) 

	30/12/2005
	49.430,00

	17/5/2007
	28.430,00

Valor atualizado do débito (com juros) em 23/9/2020: R$ 281.257,70.
	autorizar, desde logo, a cobrança judicial das dívidas, caso não atendidas as notificações, na forma do disposto no art. 28, inciso II, da Lei 8.443/1992;
autorizar também, desde logo, se requerido, com fundamento no art. 26, da Lei 8.443, de 1992, c/c o art. 217, §§ 1º e 2º do Regimento Interno do TCU, o parcelamento da (s) dívida (s) em até 36 parcelas, incidindo, sobre cada parcela, corrigida monetariamente, os correspondentes acréscimos legais, fixando-lhe o prazo de quinze dias, a contar do recebimento da notificação, para comprovar, perante o Tribunal, o recolhimento da primeira parcela, e de trinta dias, a contar da parcela anterior, para comprovar os recolhimentos das demais parcelas, devendo incidir, sobre cada valor mensal, atualizado monetariamente, os juros de mora devidos, no caso do débito, na forma prevista na legislação em vigor, alertando os responsáveis de que a falta de comprovação do recolhimento de qualquer parcela importará o vencimento antecipado do saldo devedor, nos termos do § 2º do art. 217 do Regimento Interno deste Tribunal; 
enviar cópia do Acórdão a ser prolatado à Procuradoria da República no Estado do Maranhão, nos termos do § 3º do art. 16 da Lei 8.443/1992, c/c o § 7º do art. 209 do Regimento Interno do TCU, para adoção das medidas cabíveis; e
enviar cópia do Acórdão que vier a ser proferido à Secretaria Especial da Cultura e aos responsáveis, para ciência;
informar à Procuradoria da República no Estado do Maranhão, à Secretaria Especial da Cultura e aos responsáveis que a presente deliberação, acompanhada do Relatório e do Voto que a fundamenta, está disponível para a consulta no endereço www.tcu.gov.br/acordaos, além de esclarecer que, caso requerido, o TCU poderá fornecer sem custos as correspondentes cópias, de forma impressa; e
informar à Procuradoria da República no Estado do Maranhão que, nos termos do parágrafo único do art. 62 da Resolução TCU 259/2014, os procuradores e membros do Ministério Público credenciados nesta Corte podem acessar os presentes autos de forma eletrônica e automática, ressalvados apenas os casos de eventuais peças classificadas como sigilosas, as quais requerem solicitação formal."
*** Parecer do MP/TCU ***
"Cuida-se de Tomada de Contas Especial instaurada pela Secretaria Especial da Cultura, em desfavor da Senhora Raimunda Silva de Oliveira (CPF: XXX.055.433-XX) e do Centro Espiritualista de Tambores Iemanjá (CNPJ: 06.056.659/0001-46) , em razão de não comprovação da regular aplicação dos recursos repassados pela União por meio do Convênio 340001200500525 - registro Siafi 541122, (peça 9) , firmado entre o Fundo Nacional de Cultura e o Centro Espiritualista de Tambores Iemanjá, e que tinha por objeto o instrumento descrito como "Apoio ao projeto: Tambores do Maranhão".
2.	Em 19/12/2017, com fundamento na IN/TCU 71/2012, alterada pela IN/TCU 76/2016 e DN/TCU 155/2016, o dirigente da instituição Secretaria Especial da Cultura autorizou a instauração da tomada de contas especial (peça 43) .
3.	O fundamento para a instauração da Tomada de Contas Especial, conforme consignado na matriz de responsabilização elaborada pelo tomador de contas, foi a constatação da ausência de comprovação da execução do Convênio n.º 525/2005-MinC-FNC.
4.	O processo foi registrado no sistema e-TCE com o número 901/2018. O Convênio 340001200500525, registro Siafi 541122, foi firmado no valor de R$ 203.937,50, sendo R$ 163.150,00 à conta do concedente e R$ 40.787,50, referentes à contrapartida do convenente. Teve vigência de 27/12/2005 a 26/6/2008, com prazo para apresentação da prestação de contas em 26/8/2008. Os repasses efetivos da União totalizaram R$ 77.860,00 (peças 10 e 12) .
5.	No relatório (peça 58) , o tomador de contas concluiu que o prejuízo importaria no valor original de R$ 77.860,00, imputando-se a responsabilidade à Senhora Raimunda Silva de Oliveira, presidente do Centro Espiritualista de Tambores Iemanjá no período de 2/6/2006 a 14/9/2016, na condição de dirigente, e ao Centro Espiritualista de Tambores Iemanjá.
6.	Em 13/6/2019, a Controladoria-Geral da União emitiu o relatório de auditoria (peça 59) , em concordância com o relatório do tomador de contas. O certificado de auditoria e o parecer do dirigente do órgão de controle interno concluíram pela irregularidade das presentes contas (peças 60 e 61) . Em sequência houve o Pronunciamento Ministerial (peça 62) e o processo foi remetido ao TCU.
7.	Em instrução no TCU, concluiu-se pela responsabilidade da Senhora Raimunda Silva de Oliveira, presidente do Centro Espiritualista de Tambores Iemanjá no período de 2/6/2006 a 14/9/2016, na condição de dirigente, e do Centro Espiritualista de Tambores Iemanjá.
8.	Os responsáveis foram citados, por meio dos Ofícios 8935/2019 - Secex-TCE (peça 70) , 0236/2020 - Secex-TCE (peça 73) e 8936/2019 - Secex-TCE (peça 71) . No entanto, os responsáveis deixaram transcorrer in albis o prazo regimental que lhes foi concedido para apresentar alegações de defesa e/ou efetuar o recolhimento do débito, motivo pelo qual se impõe o reconhecimento da revelia de que trata o art. 12, § 3.º, da Lei n.º 8.443/1992.
9.	Na análise de mérito, a unidade instrutiva afirma inexistir nos autos elementos que permitam concluir pela ocorrência de boa-fé ou de outros excludentes de culpabilidade em suas condutas, razão pela qual foi proposto o julgamento das contas da responsável como irregular, com a consequente condenação do responsável em débito.
10.	Quanto à possível ocorrência de prescrição da pretensão punitiva, a Unidade concluiu pela sua incidência, em razão de ter transcorrido mais de 10 anos entre a irregularidade sancionada (27/8/2008) e as datas dos atos que ordenaram as citações (15/10/2019 e 18/3/2020 - peças 71 e 73) .
11.	Por seu turno, em relação ao débito, a Unidade adotou o entendimento da Súmula-TCU 282 no sentido da imprescritibilidade das ações de ressarcimento ao erário.
12.	Sobre esse ponto, entendemos oportuno aprofundar a análise de forma a tecer considerações adicionais no intuito de subsidiar as discussões no âmbito da Corte de Contas sobre a matéria, em vista da recente decisão do Supremo Tribunal Federal, no Recurso Extraordinário 636.886 (tema 899) , que enunciou a tese, com repercussão geral, de que "é prescritível a pretensão de ressarcimento ao erário fundada em decisão de Tribunal de Contas".
Prescritibilidade da pretensão de ressarcimento fundada em decisão de Tribunal de Contas
13.	Como mencionado, essa matéria foi objeto de repercussão geral admitida pelo Supremo Tribunal Federal no Recurso Extraordinário 636.886 (tema 899) . Por ocasião do julgamento do RE, foi fixado o entendimento de que "é prescritível a pretensão de ressarcimento ao erário fundada em decisão de Tribunal de Contas".
14.	Para melhor compreensão do alcance dessa tese, cumpre transcrever trecho do voto condutor daquele julgamento, da lavra do Ministro Relator Alexandre de Moraes:
"Em conclusão, nos termos das fundamentações e decisões Plenárias do SUPREMO TRIBUNAL FEDERAL, somente são imprescritíveis as ações de ressarcimento ao erário fundadas na prática de ato de improbidade administrativa doloso tipificado na Lei de Improbidade Administrativa Lei 8.429/1992 (TEMA 897) . Em relação a todos os demais atos ilícitos, inclusive àqueles atentatórios à probidade da administração não dolosos e aos anteriores à edição da Lei 8.429/1992, aplica-se o TEMA 666, sendo prescritível a ação de reparação de danos à Fazenda Pública.
Entendo que, as razões que levaram a maioria da CORTE a estabelecer excepcional hipótese de imprescritibilidade, no tema 897, não estão presentes em relação as decisões do Tribunal de Contas que resultem imputação de débito ou multa, e, que, nos termos do §3º, do artigo 71 da CF, tem eficácia de título executivo; sendo, portanto, prescritível a pretensão de ressarcimento ao erário fundada nessas decisões; uma vez que, (a) a Corte de Contas, em momento algum, analisa a existência ou não de ato doloso de improbidade administrativa; (b) não há decisão judicial caracterizando a existência de ato ilícito doloso, inexistindo contraditório e ampla defesa plenos, pois não é possível ao imputado defender-se no sentido da ausência de elemento subjetivo.
Ressalte-se, ainda, que, com base nas decisões do Tribunal de Contas, paralelamente à ação de execução, será possível o ajuizamento de ação civil de improbidade administrativa para, garantido o devido processo legal, ampla defesa e contraditório, eventualmente, condenar-se o imputado, inclusive a ressarcimento ao erário, que, nos termos da tese fixada no TEMA 897, será imprescritível."
15.	Não resta dúvida, portanto, que o STF sedimentou o entendimento de que são prescritíveis as pretensões de ressarcimento fundadas em decisões do TCU, excepcionando apenas aquelas ações que configurem atos de improbidade administrativa dolosos tipificados na Lei n.º 8.429/1992.
16.	Impende salientar que o instituto da repercussão geral apresenta o chamado efeito multiplicador, ou seja, o de possibilitar que o Supremo Tribunal Federal decida uma única vez e que, a partir dessa decisão, os processos idênticos sejam atingidos. No regime da repercussão geral introduzido pela Emenda Constitucional n.º 45/2004, o STF divulga previamente a conclusão sobre a questão constitucional controversa exatamente para possibilitar sua utilização imediata como orientação aos demais órgãos julgadores, sendo certo que esse efeito erga omnes também atinge o TCU na apreciação das matérias de sua competência.
17.	Não se olvide ainda do entendimento consolidado da Suprema Corte no sentido de que a existência de precedente firmado pelo Plenário autoriza o julgamento imediato de causas que versem sobre o mesmo tema, independentemente da publicação ou do trânsito em julgado do "leading case" (ARE 673.256-AgR, rel. Min. Rosa Weber; ARE 930.647-AgR/PR, rel. Min. Roberto Barroso; RE 611.683-AgR/DF, rel. Min. Dias Toffoli, entre outros) .
18.	Adicionalmente, deve ser considerado que a prescrição e a decadência são matérias de ordem pública que podem ser arguidas em qualquer tempo e grau de jurisdição e, inclusive, ser reconhecidas de ofício pelo julgador, o que nos leva à convicção de que o novo entendimento veiculado pelo RE 636.886 (tema 899) tem aplicação imediata a todos os processos em curso no TCU, independentemente da época da ocorrência dos fatos.
Prescritibilidade das pretensões reparatória e executória
19.	Embora a controvérsia dirimida no RE 636.886 tenha sido circunscrita à prescrição ocorrida no curso da execução, quando o dano ao erário já havia sido objeto de acertamento, materializado em acórdão condenatório proferido pelo TCU, é necessário considerar as razões essenciais da decisão, para identificar seus reflexos também no que diz respeito à prescrição reparatória.
20.	Observa-se que, para resolver a lide, o STF concluiu que a ressalva constante da parte final do art. 37, § 5.º, da Constituição Federal ("ressalvadas as respectivas ações de ressarcimento") não criou uma hipótese de imprescritibilidade apta a alcançar as decisões dos Tribunais de Contas. É o que se depreende do seguinte trecho do Voto do Ministro Alexandre de Moraes:
"A ressalva que permaneceu no § 5º do art. 37 da CF (ressalvadas as respectivas ações de ressarcimento) , mesmo após a retirada da expressão QUE SERÃO IMPRESCRITÍVEIS [expressão excluída por emenda do Plenário quando da apresentação do Projeto de Constituição da Comissão de Sistematização], teve por finalidade evitar, principalmente, uma anomia em relação à possibilidade de ressarcimento ao erário em face de responsabilização pela prática de eventuais atos ilícitos, enquanto ainda não tipificados pela lei exigida no § 4º do art. 37 da CF como atos de improbidade administrativa.
A ressalva prevista no § 5º do art. 37 da CF não pretendeu estabelecer uma exceção implícita de imprescritibilidade, mas obrigar constitucionalmente a recepção das normas legais definidoras dos instrumentos processuais e dos prazos prescricionais para as ações de ressarcimento do erário, inclusive referentes a condutas ímprobas, mesmo antes da tipificação legal de elementares do denominado ato de improbidade (Decreto 20.910/1932, Lei 3.164/1957, Lei 3.502/1958, Lei 4.717/1965, Lei 7.347/1985, Decreto-Lei 2.300/1986) ; mantendo, dessa maneira, até a edição da futura lei e para todos os atos pretéritos, a ampla possibilidade de ajuizamentos de ações de ressarcimento."
21.	Ocorre que, no âmbito do processo perante o TCU, a proteção do art. 37, § 5.º, da CF, era a fonte utilizada na defesa da imprescritibilidade tanto na fase condenatória como no curso da execução dos títulos extrajudiciais consubstanciados nos seus acórdãos.
22.	Nesse diapasão, é forçoso concluir que também é prescritível a pretensão de ressarcimento exercida pelo TCU com o fim de apurar a ocorrência de prejuízo ao erário e condenar o agente que lhe deu causa. Essa conclusão resulta das razões de decidir utilizadas na paradigmática decisão da Corte Suprema, que delimitaram o sentido e o alcance da ressalva contida no art. 37, § 5.º, da Constituição Federal.
Regras prescricionais aplicáveis
23.	Na situação específica do RE 636.886, que tratou da prescrição da pretensão ressarcitória na fase de execução de julgado do TCU, o STF aplicou as regras de prescrição contidas na Lei de Execução Fiscal (conjugada com os dispositivos pertinentes do Código Tributário Nacional) .
24.	As regras da Lei de Execução Fiscal, no entanto, não se prestam a disciplinar a prescrição da pretensão reparatória do TCU na fase anterior à formação do respectivo título executivo extrajudicial consubstanciado em seu acórdão condenatório.
25.	Ocorre que não há norma legal específica que discipline a prescrição no processo de controle externo, o que faz necessária a utilização da analogia para suprir essa lacuna, buscando-se um sistema normativo já existente que seja mais compatível com as atividades de identificação de dano e de imputação de responsabilidades levadas a efeito pelo TCU.
26.	Aqui defendemos que deva ser aplicado o mesmo marco normativo prescricional tanto para a pretensão punitiva do Tribunal quanto para a sua pretensão de ressarcimento do dano ao erário. Isso se justifica na medida em que o instituto da prescrição busca indicar se ainda é possível ao Tribunal de Contas exercer a apuração e julgamento dos fatos, independentemente do desfecho do processo (imputação de débito ou aplicação de sanções) . Ademais, sob a perspectiva do tempo como vetor da segurança jurídica e da própria prescrição como elemento indissociável do devido processo legal, a fixação de um prazo prescricional também objetiva não comprometer a possibilidade de defesa do responsável. E sua defesa normalmente se refere a fatos em relação aos quais teve participação ou conhecimento, independentemente de, após a apuração, as consequências de sua responsabilidade se situarem no âmbito do ressarcimento ou da sanção.
27.	Cabe pontuar que houve ampla discussão acerca da prescrição da pretensão punitiva no Tribunal, que culminou com a adoção do prazo de dez anos do Código Civil (Acórdão 1441/2016-TCU-Plenário) , em detrimento do regime de prescrição quinquenal da Lei n.º 9.873/1999, o qual então nos parecia mais adequado, conforme expusemos detalhadamente em manifestação exarada nos autos do TC Processo 020.635/2004-9.
28.	Naquela oportunidade, já não vislumbrávamos fundamentos jurídicos sólidos para a adoção do Código Civil como referencial analógico a ser utilizado pelo Tribunal de Contas da União em matéria de prescrição, senão apenas uma aparente escolha conservadora pelo prazo mais dilatado para o exercício da jurisdição de Controle Externo.
29.	Parecia-nos que a opção pelo prazo prescricional quinquenal previsto na Lei n.º 9.873/1999 era a mais consentânea com a atuação estatal de Controle Externo, por dispor expressamente sobre o exercício da ação punitiva pela Administração Pública Federal, direta e indireta, como também por prever o lustro como o prazo para o perecimento do direito de agir da Administração Pública.
30.	Com efeito, embora o controle externo não seja exercido com respaldo no poder de polícia mencionado no art. 1.º do diploma legal supra, a atuação punitiva de ambos apresenta mais similaridades do que diferenças, autorizando o uso da analogia. Uma das semelhanças é a inexistência de partes em ambos os processos administrativos, tanto o punitivo derivado do poder de polícia quanto aquele exercido pelo TCU, nos quais, também, o órgão estatal exerce independentemente de provocação de outrem o direito de perseguir e de punir (jus persequendi e jus puniendi) , aproximando as duas esferas de atuação sobremaneira.
31.	Ademais, observávamos que a Lei n.º 9.873/1999 disciplinava a prescrição em sua integralidade, estabelecendo um prazo geral de 5 anos, incidente sobre todo e qualquer fato que enseja a pretensão punitiva da União, com disposições sobre termo inicial de contagem do prazo, interrupção e suspensão.
32.	De todo modo, o Tribunal perfilhou entendimento diverso, tendo uniformizado sua jurisprudência quanto à prescrição da pretensão punitiva com a adoção do prazo decenal geral do Código Civil (Acórdão 1441/2016-TCU-Plenário) .
33.	No entanto, entendemos que, com o recente reconhecimento da prescritibilidade do débito pelo STF, faz-se necessário revisitar toda a matéria.
34.	Em situações que versavam sobre sanções aplicadas pelo TCU, a prescrição foi discutida pelo STF em julgamentos posteriores ao Acórdão 1441/2016-TCU-Plenário. Houve decisões colegiadas de ambas as turmas do STF no sentido de que a pretensão punitiva no processo de controle externo é regida pela Lei n.º 9.873/1999 (1.ª Turma: MS 32.201, DJe-173, 4/8/2017; 2.ª Turma: MS 35.512-AgR, DJe-135, 19/6/2019 e MS 36.067, DJe-234, 28/10/2019) .
35.	A matéria foi objeto de detalhada análise no MS 32.201. Nesse julgamento, após examinar os fundamentos do Acórdão 1441/2016-TCU-Plenário, o STF manifestou-se em sentido diverso, nos termos da seguinte ementa:
"Direito administrativo. Mandado de segurança. Multas aplicadas pelo TCU. Prescrição da pretensão punitiva. Exame de legalidade.
1. A prescrição da pretensão punitiva do TCU é regulada integralmente pela Lei nº 9.873/1999, seja em razão da interpretação correta e da aplicação direta desta lei, seja por analogia. (...) ." 
36.	O critério utilizado pelo STF no exame da prescrição punitiva pode ter aplicação mais ampla, para ser utilizado como fonte de integração também no que diz respeito à pretensão reparatória, até que haja a edição de norma específica.
37.	Cabe destacar que o prazo de cinco anos fixado na Lei n.º 9.873/1999 é compatível com a diretriz de que a ação e a execução prescrevem no mesmo prazo (Súmula 150 do STF) , e o prazo quinquenal foi adotado pelo STF para a execução do acórdão condenatório do TCU (RE 636.886) .
38.	Ressalte-se, ainda, que, na ausência de norma em contrário, o princípio da simetria orienta que o Poder Público tenha, para agir, o mesmo prazo que a lei estabelece para a pretensão inversa, ou seja, para quando o Estado é demandado, sendo certo que a pretensão de ressarcimento exercida pelo particular contra o Estado observa o prazo quinquenal fixado pelo Decreto n.º 20.910/1932.
39.	Além disso, a Lei n.º 9.873/1999 apresenta hipóteses detalhadas quanto aos outros aspectos da regulação da prescrição (termo inicial e causas interruptivas) , compatíveis com as peculiaridades do processo de controle externo como um todo (e não apenas quando tal processo se destina à aplicação de sanções) .
40.	No que toca às causas interruptivas, vale ressaltar que, nos julgamentos dos Mandados de Segurança 32.201 e 36.067, o Supremo Tribunal Federal descortinou diversos procedimentos de controle que se enquadrariam analogicamente às hipóteses previstas no art. 2.º da Lei n.º 9.873/1999, a exemplo de lavratura de relatório de auditoria, certamente um ato inequívoco que importa a apuração do fato (art. 2.º, II) , instauração de tomada de contas especial, também um ato inequívoco que importa a apuração do fato (art. 2.º, II) , autuação da TCE no Tribunal, do mesmo modo (art. 2.º, II) , citação do responsável (art. 2.º, I) , e exercício do poder punitivo por meio da prolação de acórdão condenatório (art. 2.º, III) .
41.	Por fim, cumpre transcrever trecho do Voto do Ministro Gilmar Mendes no julgamento do RE 636.886, em que justifica a adoção supletiva do art. 1.º da Lei n.º 9.873/1999 para o deslinde da questão:
"Considerando que a atividade de controle externo, a cargo do Poder Legislativo e auxiliado pelo Tribunal de Contas, é exercida, mutatis mutandis, como poder de polícia administrativa lato sensu, cujo objeto é agir preventiva ou repressivamente em face da ocorrência de ilícito que possa causar ou cause prejuízo ao erário, entendo aplicável o prazo quinquenal punitivo para os casos de ressarcimento aos cofres públicos, salvo em se tratando de fato que também constitua crime, ocasião em que a prescrição reger-se-á pelo prazo previsto na lei penal. Até porque, como garantia fundamental do cidadão fiscalizado, conforme visto, é etapa obrigatória a efetivação do contraditório e da ampla defesa no processo de tomada de contas para que, após o regular processo administrativo, culmine-se com o título executivo extrajudicial que enseje a cobrança judicial visando ao ressarcimento ao erário."
42.	Isto posto, até que sobrevenha norma específica, entendemos que a adoção do regime previsto na Lei n.º 9.873/1999 apresenta-se como solução adequada para regular a prescrição para a atuação do Tribunal, tanto por observar os parâmetros que preponderam no conjunto de normas do direito público, como por ser, também, a norma que já vem sendo utilizada pelo STF para reger a limitação temporal ao poder sancionador do TCU.
Exame da prescrição no caso concreto
43.	Sob o prisma da Lei n.º 9.873/1999, passamos à análise dos atos que podem ser considerados como marcos interruptivos da prescrição das pretensões punitiva e ressarcitória no caso concreto.
44.	Como mencionado alhures, a irregularidade sancionada ocorreu em 27/8/2008, dia seguinte ao término do prazo para apresentação da prestação de contas.
45.	A unidade técnica concluiu pela prescrição da pretensão punitiva, porém, no que se refere ao débito, adotou o entendimento da Súmula TCU 282, que declara a imprescritibilidade das ações de ressarcimento ao erário.
46.	Compulsando os autos, verifica-se que o Ministério da Cultura notificou a Senhora Raimunda Silva de Oliveira, pela primeira vez, em 28/5/2015, conforme Aviso de Recebimento do documento de Notificação (peça 35, p. 4) , acerca da incompletude da documentação necessária à análise da Prestação de Contas do Convênio 340001200500525.
47.	Finalmente, em 28/12/2017, o Centro Espiritualista de Tambores Iemanjá foi notificado, pelo Ministério da Cultura, acerca da reprovação da Prestação de Contas (peça 45) . Posteriormente, houve novas notificações feitas em decorrência da reprovação das Contas e da instrução da Tomada de Contas Especial (pelas 46, 48 e 49) .
48.	Por derradeiro, a Ordenadora de Despesas da Secretaria da Cidadania e da Diversidade Cultural autorizou a instauração da Tomada de Contas Especial, por meio do Despacho nº 0459709/2017, em 19/12/2017 (peça 43, p. 1) , ato aqui considerado como inequívoco para a apuração do fato.
49.	Desse modo, observa-se o transcurso de mais de 5 anos entre a data da irregularidade sancionada e a data da notificação ou citação do responsável ou, ainda, entre a data da irregularidade e a data do primeiro ato inequívoco que importou na apuração do fato, hipóteses previstas, respectivamente, no art. 2.º, incisos I e II, da Lei n.º 9.873/1999 operando, assim, a prescrição das pretensões punitiva e ressarcitória.
Conclusão
50.	Ante o exposto, tendo em vista a ocorrência da prescrição das pretensões punitiva e ressarcitória no caso concreto, ante a integração da norma do art. 1.º da Lei n.º 9.873/1999, e considerando tratar-se de matéria de ordem pública, que a Lei Orgânica do TCU, seu Regimento Interno e demais normas regulamentares não dispõem sobre as hipóteses para sua identificação e levando em conta, ainda, o disposto no art. 298 do Regimento Interno do TCU, impõe-se a aplicação subsidiária do Código de Processo Civil para a resolução de mérito deste processo de tomada de contas especial.
51.	Diante desse contexto, com as devidas vênias por divergir da Unidade Técnica, esta representante do Ministério Público manifesta-se no sentido de que o Tribunal delibere, em caráter definitivo, pela ocorrência da prescrição das pretensões ressarcitória e punitiva, na forma do art. 487, inciso II, do Código de Processo Civil, dando-se ciência aos responsáveis e órgãos interessados, arquivando-se o presente feito, com fundamento no art. 169, inciso III, do Regimento Interno do TCU."
É o Relatório.

não há.

Procuradora-Geral Cristina Machado da Costa e Silva.

TOMADA DE CONTAS ESPECIAL. AUSÊNCIA DE COMPROVAÇÃO DA BOA E REGULAR APLICAÇÃO DE RECURSOS PÚBLICOS FEDERAIS. PROJETO INTITULADO "TAMBORES DO MARANHÃO". IRREGULARIDADE DAS CONTAS. CITAÇÃO. REVELIA. CONTAS IRREGULARES. DÉBITO. MULTA.

TOMADA DE CONTAS ESPECIAL (TCE)

Secretaria de Controle Externo de Tomada de Contas Especial (SecexTCE).

Trata-se de tomada de contas especial, instaurada pela Secretaria Especial da Cultura, em desfavor de Raimunda Silva de Oliveira e do Centro Espiritualista de Tambores Iemanjá, em razão de não comprovação da regular aplicação dos recursos repassados pela União, que tinha por objeto "Apoio ao projeto: Tambores do Maranhão".
2.	Quanto ao mérito, verifico que os elementos dos autos mostram que, diante da mencionada irregularidade, a Secretaria Especial da Cultura autorizou a instauração da tomada de contas especial (peça 43) e o relatório do tomador de contas concluiu que o prejuízo importaria no valor original de R$ 77.860,00 (peça 58) . 
3.	Este entendimento foi acompanhado pela Controladoria-Geral da União (peça 59) , igualmente consubstanciado no certificado de auditoria, no parecer do dirigente do órgão de controle interno (peças 60- 61) e na manifestação do Ministro responsável pela pasta (peça 62) .
4.	No âmbito deste Tribunal, foram citados o Centro Espiritualista de Tambores Iemanjá e a Sra. Raimunda Silva de Oliveira, presidente do Centro à época. Regularmente citados, os responsáveis não se manifestaram, o que implica revelia, devendo o processo prosseguir com as informações nele presentes, nos termos do art. 12, § 3º, da Lei 8.443/1992.
5. 	A SecexTCE, por meio da instrução de peça 79, ratificada por seus dirigentes (peças 80 e 81) propõe julgar irregulares as contas dos responsáveis com imputação de débito, enquanto o Ministério Público manifesta-se pela prescrição das pretensões ressarcitória e punitiva com base na Lei 9.873/1999. 
6.	Incialmente, registro que à luz da Resolução-TCU 344/2022, recém-publicada, não houve prescrição dos autos devido a ocorrência de atos processuais interruptivos do prazo geral de prescrição de cinco anos e intercorrente de três anos. No presente caso, o marco inicial para a contagem do prazo para a prescrição é a data da apresentação da prestação de contas relativa à 2ª parcela, conforme estabelecido no inciso II do art. 4º da referida Resolução, que aconteceu em 1º/8/2012.  
7.	Observo que ocorreram diversos atos inequívocos para a apuração dos fatos, que interrompem a prescrição segundo o art. 5º da mencionada norma, tais como: as Notas Técnicas 611/2010, 216/2011, 48/2012, 446/2013 elaboradas no âmbito do MTur; a emissão do Relatório do Tomador de Contas de 27/4/2014; as instruções da unidade técnica do TCU de 4/8/2016, 20/2/2017, 16/11/2017, seguidas da manifestação do MP/TCU em 15/2/2018, e finalizando com a instrução de mérito de 13/11/2020 e o parecer do MP/TCU em 29/1/2021.  
8. 	Assim, tendo em vista que não ocorreu a prescrição, peço vênias para discordar do ilustre Parquet e corroboro as análises da SecexTCE, razão pela qual incorporo os fundamentos apresentados às minhas razões de decidir, sem prejuízo de tecer as seguintes considerações. 
7. 	De fato, está caracterizada nos autos a não comprovação da boa e regular aplicação dos recursos federais repassados por força do Projeto Tambores do Maranhão. Ademais, sequer foi aduzida defesa pelos responsáveis na tentativa de contestar as conclusões do concedente.
8. 	Ressalto, também, que cabe ao gestor de recursos públicos demonstrar o regular emprego dos valores públicos, em razão do seu dever constitucional e legal (art. 70, parágrafo único, da Constituição Federal e art. 93 do Decreto-lei 200/1967) .
9. 		Diante do exposto, acolho a proposta da SecexTCE, de forma que as contas especiais do Centro Espiritualista de Tambores Iemanjá e da Sra. Raimunda Silva de Oliveira devem ser julgadas irregulares, com a condenação ao pagamento solidário do débito apurado. E, considerando que não houve prescrição, deve ser aplicada individualmente a multa prevista no art. 57 da Lei 8.443/1992, para a qual eu proponho o valor de R$ 5.000,00 (cinco mil reais) . 
TCU, Sala das Sessões, em 13 de dezembro de 2022.
ANTONIO ANASTASIA 
Relator